臺灣苗栗地方法院刑事判決　　　　　　　100年度易字第526號
公　訴　人　臺灣苗栗地方法院檢察署檢察官
被　　　告　張本全
上列被告因妨害自由案件，經檢察官提起公訴 （100年度偵字第
2268號），本院判決如下：
    主  文
張本全犯強制罪，處有期徒刑貳月，如易科罰金，以新臺幣壹仟
元折算壹日。
    事  實
一、張本全因與羅耿烽有債務關係，嗣羅耿烽因經商場所遭祝融
    及資金週轉不靈，無力支付積欠張本全之借款，張本全乃於
    民國97年12月10日上午9 時許，前往羅耿烽位於苗栗縣苑裡
    鎮新富里8 鄰121-1 號工廠（即「好生活傢俱館」）催討債
    務，迄同日17時許期間之某時，竟基於妨害自由之犯意，強
    行將羅耿烽汽車鑰匙及行動電話取走，妨害羅耿烽自由使用
    車輛及行動電話通訊之權利。其後因苗栗縣警察局通霄分局
    苑裡分駐所員警余志成接獲通報前往處理時，羅耿烽見機向
    余志成表示上情，余志成遂要求張本全歸還，因而取回該行
    動電話及汽車鑰匙。
二、案經臺灣高等法院臺中分院檢察署發交暨臺灣苗栗地方法院
    檢察署檢察官主動簽分偵查後起訴。
    理  由
壹、證據能力方面判斷：
一、按檢察官職司追訴犯罪，就審判程式之訴訟構造言，檢察官
    係屬與被告相對立之當事人一方，偵查中對被告以外之人所
    為之偵查筆錄，或被告以外之人向檢察官所提之書面陳述，
    性質上均屬傳聞證據。自理論上言，如未予被告反對詰問、
    適當辯解之機會，一律准其為證據，似有違當事人進行主義
    之精神，對被告之防禦權亦有所妨礙；然而現階段刑事訴訟
    法規定檢察官代表國家偵查犯罪、實施公訴，必須對於被告
    之犯罪事實負舉證之責，依法其有訊問被告、證人及鑑定人
    之權，證人、鑑定人且須具結，而實務運作時，偵查中檢察
    官向被告以外之人所取得之陳述，原則上均能遵守法律規定
    ，不致違法取供，其可信性極高，為兼顧理論與實務，乃於
    修正刑事訴訟法時，增列第159 條之1 第2 項，明定被告以
    外之人（含被害人、證人等）於偵查中向檢察官所為陳述，
    除顯有不可信之情況者外，得為證據，並於92年9 月1 日施
    行（最高法院94年度台上字第7416號判決意旨參照）。又詰
    問權係指訴訟上當事人有在審判庭輪流盤問證人，以求發現
    真實，辨明供述證據真偽之權利，其於現行刑事訴訟制度之
    設計，以刑事訴訟法第166 條以下規定之交互詰問為實踐，
    屬於人證調查證據程式之一環；與證據能力係指符合法律所
    規定之證據適格，而得成為證明犯罪事實存在與否之證據資
    格，性質上並非相同。偵查中檢察官為蒐集被告犯罪證據，
    訊問證人旨在確認被告嫌疑之有無及內容，與審判期日透過
    當事人之攻防，調查證人以認定事實之性質及目的，尚屬有
    別。偵查中訊問證人，法無明文必須傳喚被告使之得以在場
    ，刑事訴訟法第248 條第1 項前段雖規定：「如被告在場者
    ，被告得親自詰問」，事實上亦難期被告有於偵查中行使詰
    問權之機會。此項未經被告詰問之被告以外之人於偵查中向
    檢察官所為之陳述，依刑事訴訟法第159 條之1 第2 項之規
    定，原則上屬於法律規定為有證據能力之傳聞證據，於例外
    顯有不可信之情況，始否定其得為證據。是得為證據之被告
    以外之人於偵查中所為之陳述，因其陳述未經被告詰問，應
    認屬於未經合法調查之證據，並非無證據能力，而禁止證據
    之使用。此項詰問權之欠缺，非不得於審判中由被告行使以
    補正，而完足為經合法調查之證據。倘被告於審判中捨棄詰
    問權，或證人客觀上有不能受詰問之情形，自無不當剝奪被
    告詰問權行使之可言（最高法院96年度台上字第4064號判決
    要旨參照）。經查，證人余志成於檢察官偵查中，係以證人
    之身分，經檢察官告以具結之義務及偽證之處罰，並經其具
    結，而於負擔偽證罪之處罰心理下所為，係業已具結擔保其
    等證述之真實性。況證人余志成於檢察官訊問時之證述，並
    無證據顯示有遭受強暴、脅迫、詐欺、利誘等外力干擾情形
    ，或在影響其心理狀況致妨礙其等之自由陳述等顯不可信之
    情況下所為。且證人余志成事後亦已於本院審理時到庭為證
    ，經被告行使對質詰問權，補正詰問程式，而完足為合法調
    查之證據，依上開說明，證人余志成偵查中之證言（參100
    年度偵字第2268號卷第42-43 頁），自具有證據能力。
二、按「被告以外之人於審判外之陳述，雖不符前4 條之規定，
    而經當事人於審判程序同意作為證據，法院審酌該言詞陳述
    或書面陳述作成時之情況，認為適當者，亦得為證據。」、
    「當事人、代理人或辯護人於法院調查證據時，知有第159
    條第1 項不得為證據之情形，而未於言詞辯論終結前聲明異
    議者，視為有前項之同意。」刑事訴訟法第159 條之5 第1
    項、第2 項分別定有明文。鑒於採用傳聞證據排除法則重要
    理由之一，係因傳聞證據未經當事人之反詰問予以覈實，若
    當事人願放棄對原供述人之反對詰問時，原則上即可承認該
    傳聞證據之證據能力。而揆諸我國刑事訴訟法第159 條之5
    之立法理由，除參照前述傳聞證據排除法則之基本法理外，
    亦參考日本刑事訴訟法第326 條之立法例，查日本刑事審判
    實務之運作，有關檢察官及被告均同意作為證據之傳聞書面
    材料或陳述，可直接援引該國刑事訴訟法第326 條作為傳聞
    例外之法律依據，僅在檢察官與被告或其辯護人不同意之情
    況下，乃須根據其他傳聞例外規定，俾以斟酌該等傳聞書面
    材料或陳述是否具有證據能力，在當事人間無爭執之案件中
    ，傳聞證據基本上均可依據前引規定提出於法院使用。據此
    ，我國刑事訴訟法第159 條之5 之適用應可作同上之解釋。
    查本院援為後開事實認定之「供述證據」，概經被告於準備
    程序時同意作為證據（見本院卷第11頁），且迄至言詞辯論
    終結前亦未有任何異議，兼以本院自形式上察其作成、取得
    當時之外部情況，亦俱無「任意性」或「信用性」違反而顯
    然不適當之情形，故應與刑事訴訟法第159 條之5 第1 項、
    第2 項之規定相符。因認關此證人於「審判外之言詞陳述或
    書面陳述」，之於本案而言，均有證據能力，而毋庸再依刑
    事訴訟法第159 條之1 至同法第159 條之4 等規定為個別性
    之斟酌。另除供述證據以外，其餘業經本院援為後開事實認
    定之「非供述證據」，均核無公務員違法採證之情形，並經
    本院於審判期日，依刑事訴訟法第164 條、第165 條規定，
    踐行證據調查之法定程序，提示被告而使其辨認，則其證據
    能力之具備，亦毋待言。
貳、實體方面：
一、訊據被告張本全固坦承與被害人羅耿烽有債務關係，嗣羅耿
    烽因經商場所遭祝融及資金週轉不靈，無力支付積欠被告之
    借款，被告乃於97年12月10日上午9 時許前往羅耿峰位於苗
    栗縣苑裡鎮新富里8 鄰121-1 號工廠（即「好生活傢俱館」
    ）催討債務，惟矢口否認有基於妨害自由之犯意取走被害人
    羅耿烽之汽車鑰匙及行動電話等強制之犯行云云。經查：
  (一)證人羅耿烽於本院審理時證稱：被告張本全偕同伊前往三清
    道院時，就違反伊的意願，拿走伊的車鑰匙，至於伊的手機
    ，則係從三清道院回到「好生活傢俱館」的回程途中，被被
    告張本全拿走。後來係因為證人余志成警官來巡邏，伊當場
    向余志成表示張本全拿走伊的手機及鑰匙，余志成就叫被告
    張本全把鑰匙和手機還給伊等語（見本院卷第48至19頁）。
    核與證人前於本院98年度易字第694 號案件審理時證稱：因
    為土地談不攏，被告非要不可，把其車子之鑰匙、手機全部
    拿走，後來從三清道院回到公司之後，有一位余姓警官到其
    公司巡邏，伊跟余警官說這件事，余警官就叫張本全把東西
    還伊等語（見本院98年度易字第694 號卷(一)第76頁）；及其
    另於臺灣高等法院台中分院100 年1 月17日審理時結稱：97
    年12月10日當天我有使用1 支手機，號碼是0000-000000 號
    ，就是這支手機被張本全拿走的，之後是余志成警員跟張本
    全把手機要回來的，就是晚上的時候等語（見臺灣高等法院
    台中分院99年度上易字第1468號第106-107 頁背面）均相符
    。復參之證人即當時在現場處理警官余志成於100 年5 月25
    日偵查中證稱：伊是到現場之後，羅耿烽才跟伊講伊的手機
    被拿走了，伊有叫被告要將手機拿出來，找到手機就問羅耿
    烽是不是這一支手機，羅耿烽回答說是，伊還問被告將手機
    還給羅耿烽有沒有問題等語（見苗栗地檢100 年度偵字第22
    68號卷第42-43 頁）；以及證人方宏豪前於本院98年度易字
    第694 號案件審理時證稱：97年12月10日伊有到羅耿烽位於
    新復里的工廠談債務問題，當天晚上余志成有到工廠那邊，
    余志成是苑裡分駐所的巡佐。當時伊有問余志成為何會到工
    廠，余志成說有人報案，但伊不曉得報案內容為何，余志成
    有說被告向羅耿烽威脅，並拿羅耿烽的鑰匙及大哥大。後來
    余志成又去車上看有沒有鑰匙及大哥大，應該是去羅耿烽的
    車子查看。後來余志成有找到大哥大及鑰匙，余志成又進來
    講些話，講完後余志成就離開了。伊不曉得是不是被告把大
    哥大及鑰匙放在伊剛才說的那台車裡，是被告跟余志成講說
    放在車上，余志成就去車上找鑰匙及大哥大等語（見前開卷
    (一)第406-410 頁）大致相符。從而，由前開被害人羅耿烽及
    證人余志成、方宏豪所述可推知，被告於97年12月10日上午
    9 時許前往羅耿峰位於苗栗縣苑裡鎮新富里8 鄰121-1 號工
    廠催討債務，迄同日17時許期間之某時，違反羅耿峰之意願
    ，將羅耿烽汽車鑰匙及行動電話取走，其後因證人余志成接
    獲通報前往處理，羅耿烽見機向余志成表明上情，余志成方
    要求張本全歸還，因而取回該物品等事實。
  (二)至證人余志成就其見聞前開手機或汽車鑰匙「尋獲之地點」
    ，雖係證稱均在被告深色的BMW 車上尋獲，與證人方宏豪所
    述「手機及汽車鑰匙均在被害人車上尋獲」及被害人羅耿烽
    所證稱「手機在伊車上尋獲、汽車鑰匙則在被告身上尋獲」
    等語，均不相同。亦即，該手機及汽車鑰匙究竟在何處尋獲
    ，前開三位證人所述均似有矛盾而未臻一致。然衡諸證人余
    志成係從事警務工作，內容包羅萬象，所處理糾紛性質亦不
    勝枚舉，而本案事發時間（97年12月10日），距離證人余志
    成、方宏豪之到院陳述（100 年10月24日；參見本院卷第23
    頁以下之審判筆錄內容），其間實已相距「2 年又10月」有
    餘，是苟非證人余志成、方宏豪於目擊上情之初，即「別有
    用心而刻意強記」，則其於案發「2 年又10月」以後「到院
    作證之時」，因「時移事遷」致「記憶模糊」，方未能就上
    開細節為完全相合一致之陳述，自常理而言，並未逾越吾人
    日常生活經驗所足可體察之範圍。此對照證人余志成、方宏
    豪就此分別敘稱：「（問：那時候你怎麼找到鑰匙及手機的
    ？）這就太久了。」、「因為那個已經那麼多年了，2 、3
    年之久」等語（見本院卷第27、29頁背面），益徵其實。準
    此，證人等前開所述尋獲手機及汽車鑰匙地點雖未盡相符，
    惟此尚不足以推論出證人等到庭所述均屬虛偽之客觀結論。
    實則，細繹證人羅耿烽、余志成、方宏豪所指「尋獲手機及
    車鑰匙」地點之矛盾，核與被告有無強取羅耿烽之手機、車
    鑰匙並無相關，蓋強制罪屬即成犯，故本件重點係在於被告
    有無違反羅耿烽意願強取其手機及車鑰匙之犯行，至被告強
    行將該物品取走後放置於何處？如何處理？如何尋獲？均無
    礙被告有無強制犯行之認定。
  (三)至證人呂文賓於本院98年度易字第694 號案件審理時雖證稱
    ：伊等到三清道院時，係羅耿烽開車，伊坐前面，被告一個
    人坐後面，從苑裡到三清道院途中，都沒有談任何事情，回
    程路上也是羅耿烽開的車，從早上9 點半到晚上7 點多之間
    ，羅耿烽有接電話，也有打電話出去，伊從9 點多到那邊，
    到了中午11點多想走了，但羅耿烽叫伊留下來與他作伴云云
    （見該案卷(一)第292-295 頁），惟據被告本人於另案偵查中
    所供述可知（見苗栗地檢98年度偵字第561 號卷第105 頁）
    ，證人呂文賓是在中午左右打電話給被告，問被告在那裡，
    之後證人才去找被告，故證人呂文賓前開所述其自上午9 點
    半到晚上7 點多均與被告、羅耿烽在一起云云，顯與事實不
    符，堪認證人呂文賓前開證詞應不足採信。再者，被告張本
    全雖迭指證人羅耿烽所稱「強取行動電話、汽車鑰匙」之上
    開情節俱非實在云云，惟倘被告所辯非虛，即其當日僅係「
    單純」向被害人羅耿烽催討債務，而別無其他「行止」，則
    何以被害人羅耿烽會向隨後前往現場處理警員即證人余志成
    當場表示其行動電話及汽車鑰匙均遭被告取走？且由證人余
    志成、方宏豪前開所述，可知事後被害人羅耿烽確實係因證
    人余志成介入交涉，方能取回該行動電話及汽車鑰匙。又衡
    諸常情，行動電話及汽車鑰匙均屬於一般個人隨身攜帶之貼
    身物品，倘非已遭被告強行取走，被告豈能「準確」向證人
    余志成表示該物品現放置在何處，並依其所述尋獲之。據此
    以觀，相較於被害人羅耿烽「有所本（即與證人余志成、方
    宏豪之所證內容相合一致，詳如前述）」之指控內容而言，
    被告前開所辯，應不足取。
  (四)綜上，因認被告所辯尚非可採；本案事證明確，被告如本判
    決事實欄所載強制犯行，應堪認定。
二、論罪科刑：
  (一)按刑法第304 條第1 項所指之「強暴」，乃以實力不法加諸
    他人，惟不以直接施諸於他人為必要，即間接施之於物體而
    影響他人者，亦屬之，且僅所用之強暴手段足以妨害人行使
    權利，或足使他人行無義務之事即為以足，非以被害人之自
    由，完全受其壓制為必要。是以行為是否屬於本罪之強暴，
    判斷之關鍵在於施暴有無發生強制作用，使被害人感到心理
    上或生理上之強制，亦即行為若能具有強制成效者，自可認
    定為本罪之強暴。本件被告張本全強取被害人羅耿烽之行動
    電話、汽車鑰匙行為，客觀上已足妨害被害人自由使用車輛
    及行動電話通訊之權利，亦已對被害人產生生理上之強制作
    用，故應達強制罪之強暴程度無疑。是核被告所為，係犯刑
    法第304 條第1 項強制罪。
  (二)爰審酌被告前有妨害自由、恐嚇及重利前科，素行不佳，有
    臺灣高等法院被告前案紀錄表（見本院卷第3 至5 頁）在卷
    可稽，本件僅係為向被害人催討債務，即以強取行動電話、
    汽車鑰匙手段妨害被害人行使權利，未循理性方式解決債務
    爭議，顯欠缺自我行為控制之能力，犯後復未見其悔意，併
    考量本件犯罪所生危害程度非鉅，及其品行、經濟狀況、智
    識程度等一切情狀，核情量處如主文所示之刑，並諭知易科
    罰金之折算標準。
據上論斷，應依刑事訴訟法第299 條第1 項前段，刑法第304 條
第1 項、第41條第1 項前段，刑法施行法第1 條之1 ，判決如主
文。
本案經檢察官盧明軒到庭執行職務。
中    華    民    國   100    年    11    月    30    日
                  刑事第三庭法  官  游欣怡
以上正本證明與原本無異。
如不服本判決應於收受判決後10日內向本院提出上訴書狀，並應
應敘述具體理由。其未敘述上訴理由者，應於上訴期間屆滿後20
日內向本院補提理由書(均須按他造當事人之人數附繕本)「切勿
逕送上級法院」。
中    華    民    國   100    年    11    月    30    日
                            書記官  涂村宇
附錄本判決論罪科刑法條：
中華民國刑法第304 條第1 項
（強制罪）
以強暴、脅迫使人行無義務之事或妨害人行使權利者，處 3 年
以下有期徒刑、拘役或 3 百元以下罰金。